臺灣高等法院民事判決　　　　　　　　　99年度上字第1233號
上　訴　人　葉智慧
被　上訴人　許秀梅
訴訟代理人　王雅慧律師
上列當事人間不動產所有權移轉登記等事件，上訴人對於中華民
國99年9月21日臺灣士林地方法院99年度訴字第740號第一審判決
提起上訴，本院於100年7月19日言詞辯論終結，茲判決如下：
    主  文
原判決廢棄。
被上訴人在第一審之訴駁回。
第一、二審訴訟費用由被上訴人負擔。
    事實及理由
一、被上訴人未於言詞論期日到場，核無民事訴訟法第386條各
    款所列情形，爰依上訴人之聲請，由其一造辯論而為判決。
二、被上訴人主張：伊與訴外人李陸卿於民國98年4月11日訂立
    不動產買賣契約，由伊向李陸卿購買坐落臺北市○○區○○
    段5小段154地號土地（權利範圍4分之1）及其上同段633建
    號即門牌號碼臺北市○○區○○路15巷3弄2號3樓房屋（下
    稱系爭房地），伊並向合作金庫商業銀行股份有限公司（下
    稱合作金庫）貸款新臺幣（下同）160萬元支付房地頭期款
    。因上訴人為伊之媳婦可向政府核貸優惠利率之貸款，遂約
    定系爭房地借名登記於上訴人名下。茲伊已終止前開借名登
    記之法律關係，自得請求上訴人將系爭房地移轉登記予伊等
    語。並聲明：上訴人應將系爭房地移轉登記予被上訴人。（
    原審為被上訴人勝訴之判決）並對於上訴人所提上訴，答辯
    聲明：上訴駁回。
三、上訴人則以：系爭房地之不動產買賣契約係於98年4月11日
    訂立，當時伊在坐月子，故由伊之夫即被上訴人之子吳嘉政
    代理在買買契約上簽名。買賣契約書上之買受人係記載伊之
    名義，由伊向銀行貸款，並由吳嘉政繳付貸款本息，可知伊
    為系爭房地之買受人，非被上訴人所購買而借名登記為伊之
    名義。至於被上訴人支付頭期款160萬元，係被上訴人贈與
    伊及出世小孩之禮物；而系爭房屋之相關規費、房屋稅及地
    價稅、水電及瓦斯費用、貸款等收據，則因伊已離家而暫時
    與吳嘉政分居，被上訴人才能取得收據，且因系爭房地購入
    後，伊並未遷入居住，而吳再發住在對面，欲利用該屋打麻
    將，始於此段期間負擔部分貸款、利息及水電費等語，資為
    抗辯。並對於原審為其敗訴判決聲明不服，提起上訴，聲明
    ：(一)原判決廢棄。(二)被上訴人在第一審之訴駁回。
四、被上訴人主張其出資購買系爭房地，借名登記於上訴人名下
    ，其已終止兩造間之借名登記契約等語，惟為上訴人所否認
    ，並以前開情詞置辯。是本件爭點厥為：兩造就系爭房地是
    否成立借名登記契約？經查：
  (一)按當事人約定，一方（借名者）經他方（出名者）同意，而
    就屬於一方現在或將來之財產，以他方之名義，登記為所有
    人或其他權利人，即為借名契約。在現行法下，借名契約乃
    無名契約，依私法自治原則，當事人基於特定目的而訂立借
    名契約，自無不可，故當事人間之權利義務，應先依雙方當
    事人之契約內容而定，契約未約定者，則以補充解釋之方法
    定之，並參考民法關於委任之相關規定。當事人之一方如主
    張與他方有借名契約關係存在，應就契約確已成立之事實，
    負舉證責任。準此，被上訴人就其主張系爭房地為其所有，
    借名登記在上訴人之名下等情，自應負舉證責任。
  (二)被上訴人主張其與訴外人李陸卿洽商購買系爭房地事宜，並
    向合作金庫貸款160萬元支付房地頭期款等語，雖提出土地
    建築改良物所有權買賣移轉契約書、合作金庫南港分行活期
    儲蓄存款存摺、借款契約、放款支出傳票等影本為證（見原
    審湖簡調字卷第7至11、13至16頁），並以證人李陸卿之證
    詞為其論據。惟依證人李陸卿證稱：「（提示原審湖簡調字
    卷、原審卷第41至47頁，法官問：經由何人或何途徑出售系
    爭房地？）系爭房屋我原本是向吳再發（被上訴人之夫）購
    買，我與吳再發是鄰居，且搬進去幾年，吳先生蠻照顧我們
    ，我們要換屋，我們商量後去問吳先生，若吳先生沒有意願
    的話，我們就找仲介賣，我們告訴吳先生我們要賣房屋，問
    他們是否有意願，吳先生聽到說讓他考慮一下，隔天就說要
    買回去，當時我還沒有出價，我與我先生、吳先生夫婦共4
    人在系爭房屋內談我們要賣的價格，我們認為我們住這幾年
    ，吳先生蠻照顧我們，所以我們就以便宜價格賣給吳先生，
    簽立一個很簡單意向書，表示我們房屋要賣給吳先生，因為
    吳先生說有熟識代書，所以由吳先生介紹的代書來辦理本件
    買賣事宜」「（法官問：與買方或買方之代理人接洽買賣契
    約？買方係自行出面或委由他人辦理移轉登記事宜？）因吳
    先生說他熟識代書，所以由吳先生代書來辦理，我不知道葉
    智慧是何人，因為吳先生要移轉給誰，是他的事，所以我沒
    有過問，買賣契約書是在吳先生家裡簽訂，當時有我、吳先
    生夫婦、代書，由於葉智慧印章是他們自己處理，我沒有過
    問」「（法官問：上開不動產買契約書上關於「葉智慧」之
    印文由何人蓋用？有無詢問吳再發何以代理葉智慧？）好像
    是吳再發蓋的，我沒有去問他們與葉智慧間關係，我是等到
    整個交易過程、移轉登記後我才知道葉智慧是吳再發媳婦」
    「定金是吳再發以現金給付…」等語（見本院卷第49頁背面
    至第50頁背面），足見證人李陸卿係與被上訴人之夫吳再發
    議定買賣標的、買賣價金總金額及分期給付方式等買賣必要
    之點，而非與被上訴人合意成立買賣契約。再者，系爭房地
    之書面買賣契約係由吳再發以代理上訴人之名義與出賣人李
    陸卿所簽訂者，有買賣契約書影本1件附卷可稽（見原審訴
    字卷第41至46頁），而該買賣契約書之買方欄記載行動電話
    「0000000000」門號為上訴人之夫吳嘉政所持用，為兩造所
    不爭。證人吳嘉政雖證稱：「因為我父母年紀大，手機大部
    分關機，因為我本身工作關係，24小時開機，所以留我手機
    ，以便聯絡」等語（見本院卷第156頁），惟其任職於中華
    航空公司，在桃園工作，且李陸卿與被上訴人夫婦熟識，倘
    其實際上係與被上訴人成立買賣契約，當無經由證人吳嘉政
    聯繫買賣契約履行事宜之必要，足見李陸卿就買賣契約履行
    之相關事宜，應係與吳嘉政連繫，而非與被上訴人或吳再發
    聯絡。況吳嘉政於出賣人李陸卿簽立買賣意向書時，亦在場
    與聞洽談系爭房地買賣事宜之內容，亦經證人李陸卿結證屬
    實（見本院卷第50頁背面），自難證明上訴人全然不知買賣
    系爭房地之細節。上訴人既於吳再發代理簽立買賣契約前，
    知悉磋商買賣系爭房地之事，並交付其印章予吳再發，由吳
    再發以代理人之身分，與李陸卿合意成立買賣契約，則被上
    訴人並非由吳再發代為及代受買賣系爭房地之意思表示。準
    此以觀，上訴人方為系爭買賣契約之當事人。
  (三)系爭房地之移轉登記事項係由廖俊吉檢附李陸卿、上訴人之
    身分證明文件、系爭房地之權狀，並填載土地登記申請書、
    土地建築改良物所有權買賣移轉契約書等資料以申辦之等情
    ，有移轉登記申請資料影本在卷足憑（見原審訴字卷第22至
    37頁）。而代書廖俊吉係接受吳再發之委任，辦理系爭房地
    之移轉登記，上訴人之印鑑、國民身分證係吳再發交付予廖
    俊吉，廖俊吉將移轉登記後換發之新權狀交付吳再發，報酬
    亦由吳再發給付予廖俊吉。又被上訴人為向合作金庫借貸16
    0萬元，以其所有臺北巿南港區○○段○○段155地號土地及
    其上同小段642建號房屋設定抵押權予合作金庫，抵押權之
    設定登記係其委任廖俊吉辦理等情，有借款契約、房地產登
    記費用明細表、建物登記第二類謄本附卷可稽（見原審湖簡
    調字卷第51頁正背面、第23、24頁；本院卷第204頁），復
    經證人廖俊吉證述明確（見本院卷第50頁背面、第51頁），
    足見廖俊吉係受吳再發之委任，辦理系爭房地之移轉登記，
    惟被上訴人僅就其抵押權之設定委任廖俊吉辦理，對於系爭
    房地買賣契約之議定，乃至所有權移轉登記，均未參與。另
    由證人廖俊吉證稱：「吳先生告訴我因葉智慧可以辦理優惠
    貸款，所以所有權名義人登記是葉智慧，這件事情是與賣方
    簽立契約書時之前由吳再發主動告訴我」等語（見本院卷第
    51頁），可知證人並非親自聞見被上訴人與上訴人約定將系
    爭房地借用上訴人名義登記為所有人，自難以證人廖俊吉上
    開證言，遽認兩造間就系爭房地有成立借名契約之合意。
  (四)系爭房地買賣價金中之440萬元，係以上訴人之名義，邀同
    吳嘉政為保證人，於98年5月5日向合作金庫南港分行借貸以
    給付之，並於98年5月8日再以上訴人為借款人，吳嘉政為保
    證人，向同一分行借貸350萬元以清償上開440萬元之借款等
    情，有借款契約、放款收入傳票、收入傳票、放款支出傳票
    、取款憑條附卷可稽（見原審湖簡調字卷第17至22頁）。而
    上開借貸契約之成立，係吳嘉政向任職於合作金庫桃園分行
    之鄭光裕洽詢有無優惠利率房貸專案，經鄭光裕轉介至合作
    金庫南港分行鮑慧婷受理申貸事項。上開貸款係以上訴人名
    義提出申請，所需之申請書、工作收入證明、身分證明等申
    請文件，則由吳嘉政提出，而貸款金額、利率若干，亦由吳
    嘉政與合作金庫南港分行承辦人議定，再由鄭光裕至桃園敏
    盛醫院與上訴人辦理對保，並向上訴人說明貸款契約內容。
    抵押權之設定則由合作金庫南港分行委任之代書辦理等情，
    並經證人鄭光裕、鮑慧婷證述在卷（見本院卷第152頁背面
    、第153頁），足見上開申貸金額、成立消費借貸契約及抵
    押權之設定，與被上訴人無涉，自難僅以被上訴人及其子吳
    嘉政無法以優惠利率專案申貸，遽認被上訴人係因上訴人得
    申請優惠利率貸款專案，乃將買受之系爭房地借名登記於上
    訴人名下。又上開貸款本金之存提、利息扣繳自合作金庫南
    港分行第000000000000帳戶，其中98年10月5日1萬1,000元
    、1,000元，係以上訴人金融卡存入被上訴人上開帳戶；98
    年11月13日1萬1,000元、99年1月14日2萬元，係自被上訴人
    於合作金庫南港分行第0000000000000號帳戶內提出而存入
    上訴人上開帳戶內等情，雖經證人鮑慧婷證述在卷（見本院
    卷第154頁），復有合作金庫分戶交易明細表附卷可稽（見
    本院卷第80、101、102、104頁），惟上開上訴人之房貸帳
    戶內分別於98年5月14日、同年6月26日自第一銀行轉入3萬
    元、1萬5,000元；上訴人及夫吳嘉政於98年7月23日分別存
    入9,000元、1,000元；其餘98年7月21日、98年11月13日、
    同年12月3日起至100年1月17日陸續存入現金（見本院卷第
    96至98、102至116頁），足見上訴人上開房貸帳戶內之存款
    ，並非全由被上訴人存入而用以繳納房貸利息。故證人吳嘉
    政證稱：「（法官問：每期房屋貸款是否由上訴人與您衡量
    月薪與支出後，定期於桃園市內提領現金支付？上訴人與您
    自何帳戶提領現金繳納？）我與上訴人的工作收入或存款都
    沒有支付貸款利息。是許秀梅合庫帳戶繳納」等語（見本院
    卷第155頁背面），尚難採信。況上訴人於彰化商業銀行內
    有存款，名下復有其他不動產，有財政部臺灣省北區國稅局
    98年度綜合所得稅各類所得資料清單在卷足憑（見本院卷第
    129至134頁），其夫吳嘉政任職中華航空公司，有工作收入
    （見本院卷第201至203頁），亦為兩造所不爭，故上訴人及
    其夫吳嘉政並非全無資力之人，自難僅以吳嘉政持用被上訴
    人所有合作金庫之金融卡，及被上訴人曾以自有資金存入上
    訴人房貸帳戶，遽認被上訴人係因系爭房地借名登記上訴人
    名下，乃由其繳付系爭房地之房貸利息之主張為可採。至於
    被上訴人向合作金庫貸款160萬元用以給付系爭房地之買賣
    價金，該貸款利息亦為被上訴人所給付。另系爭房地之增值
    稅、規費亦為被上訴人所繳納乙節，雖為上訴人所不爭，並
    辯稱：上開160萬元係被上訴人贈與伊等語，惟被上訴人係
    基於何法律關係代系爭房地買受人即上訴人給付160萬元，
    當不影響本件係上訴人與李陸卿合意買賣系爭房地，且上訴
    人向合作金庫南港分行借貸440萬以給付買賣價金之認定。
  (五)被上訴人主張上訴人於99年2月26日與吳嘉政協談婚姻事宜
    時，表示系爭房屋無條件過戶，上訴人僅為系爭房地之人頭
    云云，雖據提出錄音帶及錄音紀錄為證（見原審訴字卷第93
    至97頁暨外放證物；本院卷第161、162頁），而證人吳嘉政
    亦證稱「（法官問：系爭房地登記予上訴人之目的？購買之
    目的？如何與上訴人商量而徵得其同意？）因為只有上訴人
    符合優惠貸款的條件，所以登記給上訴人。購買目的我不知
    道，要問我母親，因為被上訴人打電話給我說有鄰居要賣房
    子，我媽跟我說，我就詢問桃園分行鄭先生，說貸款部分有
    無優惠老人家的情況。我告訴上訴人母親許秀梅要買間房子
    ，母親只剩老本，且想要替母親省點錢，所以才詢問優惠貸
    款的事宜，所以我告訴葉智慧詢問之結果，上訴人聽後同意
    說這是媽媽要買的，沒有問題」「（法官問：經上訴人葉智
    慧口頭允諾所有系爭房地洽談手續皆由您與相對人許秀梅夫
    婦出面處理？）只有我母親洽談買賣房屋之事宜」等語（見
    本院卷第154頁背面、第155頁），惟證人係被上訴人之子，
    兩者為至親關係，且證人因與上訴人感情不睦，談及離婚，
    上訴人與被上訴人、吳嘉政乃生紛爭，經上訴人以吳嘉政有
    家庭暴力行為，聲請原法院核發保護令，經原法院審理後核
    發99年度家護字第490號通常保護令。上訴人另對被上訴人
    夫婦及吳嘉政等3人提出公然侮辱之告訴，經臺灣桃園地方
    法院檢察署（下稱桃園地檢署）檢察官以99年度偵字第1026
    9號為不起訴處分，而上訴人之母鄭美美、姊葉智娟則對被
    上訴人夫婦、吳嘉政等3人提出傷害告訴，經檢察官提起公
    訴，聲請簡易判決處刑等情，有不起訴處分書、聲請簡易判
    決處刑書、通常保護令附卷可稽（本院卷第163至164頁背面
    、第206至213頁），堪認證人吳嘉政與上訴人間感情不睦，
    頗有嫌隙，其所為上開證詞，有附和被上訴人之虞，要難採
    為不利於上訴人之認定。至於錄音紀錄部分，上訴人於99年
    2月26日與吳嘉政談話內容所討論者，係其等2人離婚及子女
    監護等事宜，並未涉及系爭房地是否為借名登記於上訴人名
    下，縱上訴人曾云：「你們現在重點就是房子嗎，房子就是
    直接過名給你」（見原審訴字卷第93頁），亦難以此推認被
    上訴人主張系爭房地係借名登記於上訴人名下為真實。
  (六)至於被上訴人主張系爭房地各年度之地價稅、房屋稅及水、
    電、天然瓦斯、有線電視費等均由伊繳納云云，雖據提出上
    開費用收據影本為證（見原審訴字卷第52至69頁），惟系爭
    房屋為被上訴人及其夫吳再發使用，由被上訴人支付費用，
    乃理之當然，自難以此認定兩造間有借名登記之法律關係存
    在。
  (七)綜上所述，被上訴人所提出之證據，均不足以證明兩造間就
    系爭房地成立借名登記契約，其主張其為系爭房地之實質所
    有權人云云，應無可採。
五、從而，被上訴人本於終止借名登記契約之法律關係，請求上
    訴人辦理系爭房地所有權移轉登記，為無理由，不應准許。
    原審為被上訴人勝訴之判決，自有未洽。上訴意旨指摘原判
    決不當，聲明廢棄改判，為有理由。爰由本院予以廢棄，改
    判如主文第2項所示。
六、據上論結，本件上訴為有理由，依民事訴訟法第450條、第
    463條、第385條、第78條，判決如主文。
中    華    民    國   100    年    8     月    2     日
                    民事第十一庭
                        審判長法  官  呂太郎
                              法  官  劉坤典
                              法  官  徐福晉
正本係照原本作成。
如不服本判決，應於收受送達後20日內向本院提出上訴書狀，其
未表明上訴理由者，應於提出上訴後20日內向本院補提理由書狀
（均須按他造當事人之人數附繕本）上訴時應提出委任律師或具
有律師資格之人之委任狀；委任有律師資格者，另應附具律師資
格證書及釋明委任人與受任人有民事訴訟法第466條之1第1項但
書或第2項（詳附註）所定關係之釋明文書影本。如委任律師提
起上訴者，應一併繳納上訴審裁判費。
中    華    民    國   100    年    8     月    3     日
                              書記官  秦仲芳
附註：
民事訴訟法第466條之1（第1項、第2項）：
對於第二審判決上訴，上訴人應委任律師為訴訟代理人。但上訴
人或其他法定代理人具有律師資格者，不在此限。
上訴人之配偶、三親等內之血親、二親等內之姻親，或上訴人為
法人、中央或地方機關時，其所屬專任人員具有律師資格並經法
院認為適當者，亦得為第三審訴訟代理人。